【裁判字號】    96,重國,11
【裁判日期】    980605
【裁判案由】    國家賠償
【裁判全文】
臺灣臺北地方法院民事判決              96年度重國字第11號
原      告  戊○○
            己○○
            乙○○
            丁○○
            丙○○
兼  上三人
法定代理人  壬○○
共      同
訴訟代理人  曾文杞律師
被      告  內政部消防署
法定代理人  辛○○
訴訟代理人  林振煌律師
被      告  行政院海岸巡防署海洋巡防總局
法定代理人  甲○○
訴訟代理人  盧國勳律師
複  代理人  陳貴德律師
            陳怡文律師
被      告  內政部空中勤務總隊
法定代理人  庚○○
訴訟代理人  吳宏山律師
上列當事人間國家賠償事件，本院於民國98年5月13日言詞辯論
終結，判決如下：
    主      文
原告之訴駁回。
訴訟費用由原告負擔。
    事實及理由
壹、程序方面：
一、被告行政院海岸巡防署海洋巡防總局（下稱海巡總局）法定
    代理人原為鄭樟雄，嗣於本件訴訟繫屬後變更為甲○○，變
    更後之法定代理人甲○○於民國96年10月8 日提出書狀聲明
    承受訴訟（參本院卷(四)第30頁），核無不合，應予准許。
二、按依國家賠償法請求國家機關為損害賠償時，應先以書面向
    賠償義務機關請求之，且須賠償義務機關拒絕賠償，或自提
    出請求之日起逾30日不開始協議，或自開始協議之日起逾60
    日協議不成立時，請求權人始得提起損害賠償之訴，國家賠
    償法第10條第1項、第11條第1項前段分別定有明文。查原告
    曾向被告內政部消防署（下稱消防署）、海巡總局、內政部
    空中勤務總隊（下稱空勤總隊）請求賠償，然分別經被告消
    防署於95年10月31日以消署秘字第0950100552號函；被告海
    巡總局於95年12月5 日以洋局祕字第0950025635號函復拒絕
    賠償；被告空勤總隊於95年12月18日以空勤行字第09500006
    287 號函復拒絕賠償，有上開函文（見臺灣宜蘭地方法院96
    年度重國字第1 號卷，下稱宜院卷，第40頁至第58頁）在卷
    可稽，是依上開規定，原告自得提起本件國家賠償訴訟。
三、次按依國家賠償法第2條第2項請求損害賠償者，以該公務員
    所屬機關為賠償義務機關。依同法第3條第1項請求損害賠償
    者，以該公共設施之設置或管理機關為賠償義務機關。而國
    家賠償法所稱賠償義務機關，係指依法組織之中央或地方機
    關，有決定國家意思並對外表示之權限而言，國家賠償法第
    9條第1項及法院辦理國家賠償法事件應行注意事項第9 項分
    別定有明文，並有最高法院80年度台上字第454 號判決可資
    參照。是所謂「公務員所屬機關」，係指將行使公權力之職
    務，託付該公務員執行之機關而言。一般而言，即是該公務
    員之任用機關，亦即其任職及支領俸給或薪資之機關，且得
    與被害人就賠償事件進行協議而言。查原告主張：被告空勤
    總隊於94年2月26日海龍1號船難發生時，未判明搜救地點致
    延誤搜救；未備救難所需充足油料，且尚餘相當油料即行飛
    返，未盡搜救之責；未即時請求加派救難直昇機增援；搜救
    方式錯誤，且未備救難所需吊掛救難人員之裝備，為有過失
    ，致原告之扶養義務人邱文凱因此死亡，應依國家賠償法第
    2條第2項之規定，賠償原告所受損害。又被告空勤總隊未備
    救難所需充足油料，未備救難所需吊掛救難人員之裝備，有
    設施未具通常應有之狀態、作用或功能，其管理為有欠缺，
    應依國家賠償法第3條第1項之規定，賠償原告所受損害等情
    。而內政部組織法第8條之3規定：「內政部設空中勤務總隊
    ，負責執行及支援空中救災、救難、救護、觀測偵巡及運輸
    事項；其組織，以法律定之。」依此所定內政部空勤總隊組
    織法第3 條規定：「本隊置總隊長一人，職務列簡任第十三
    職等；副總隊長二人，職務列簡任第十二職等。」、同法第
    4 條規定：「本隊置主任秘書，職務列簡任第十一職等。」
    、同法第5 條規定：「本隊各職稱之官等職等及員額，另以
    編製表定之。」，且本件船難搜救之NA-106救援直昇機為被
    告所管理，及NA-106救援直昇機上之正駕駛、副駕駛、機工
    長為被告編制人員等事實，為被告所自承；復以原告曾向被
    告空勤總隊請求賠償，經被告空勤總隊於95年12月18日以空
    勤行字第09500006287 號函復拒絕賠償，有上開函文（見宜
    院卷第54頁至第58頁）附卷足憑，足見被告空勤總隊就一定
    事務有獨立決定並對外表示國家意思之權限，自屬前揭法條
    所謂之賠償義務機關。是被告空勤總隊抗辯其非賠償義務機
    關，顯屬有誤，合先敘明。
貳、實體方面：
一、原告主張：緣邱文凱為蘇澳籍海龍1號漁船船長，於民國94
    年2月26日上午駕駛該船行駛於北緯25度50分東經121度29分
    之位置時，因船體嚴重進水，邱文凱於當日上午10時35分委
    請蘇澳區漁會漁業通訊電台（下稱蘇澳電台）通知救援，該
    電台於當日上午10時50分通知被告消防署救援，嗣後被告消
    防署救難直昇機於同日上午11時43分起飛前往救援，於同日
    上午12時20分到達搜救現場未見到海龍1 號漁船，被告海巡
    總局、空勤總隊至同日下午13時15分始告知遇難附近海域救
    起1 名人員，並找到翻覆之船隻，其他船上人員均未救起，
    邱文凱因而死亡。經查，(一)被告消防署之過失為：蘇澳電台
    於當日上午10時50分通知被告消防署救援，嗣後消防署救難
    直昇機於11時43分起飛前往救援，救難飛機實際係於同日上
    午11時53分始起飛執行搜救任務，已延遲1 小時以上（63分
    鐘），即使認下令到起飛需30分鐘，亦已逾時33分鐘，救難
    直昇機之派遣顯有延誤。又被告消防署未事先研判搜救區域
    及搜救範圍，致救難直昇機逕自飛往通報之地點，嗣因未發
    現事故船隻始臨時決定擴大搜救範圍，自有延誤之過失。再
    者，被告消防署忽視本件急迫情事，未派出多架次救難直昇
    機執行搜救，亦未選擇機型較大之海鷗直昇機，而係派遣裝
    載油量較小之NA-106型直升機執行職務，致到達失事地點後
    未能即時尋得遇難人員，搜救直升機亦因油料耗盡而必須中
    斷救援任務返航，顯有過失，且其設施未具備通常應有之狀
    態、作用或功能，管理顯有欠缺。另被告消防署最早於當日
    上午11時40分即認有再派遣另架次救難直昇機執行搜救任務
    之必要，其後並一再多次確認其必要性，詎另架次救難直昇
    機竟於當日下午13時26分始起飛，自同日上午11時40分迄13
    時26分，後續支援之救難直昇機復延誤搜救時間近2小時（1
    06分鐘）。又兩架救難直昇機無法於救難現場空中交接救難
    任務，致第二架次救難直昇機須另再重新搜尋遇難人員，終
    致無法尋得，被告消防署未備妥後續支援救難直昇機致延誤
    搜救，顯有過失，且其設施未具備通常應有之狀態、作用或
    功能，管理顯有欠缺。(二)被告空勤總隊之過失有：未事先研
    判搜救區域及搜救範圍，致救難直昇機逕自飛往通報之地點
    ，嗣因未發現事故船隻始臨時決定擴大搜救範圍，於當日12
    時20分到達通報之地點，同日13時6 分始發現遇難船隻，持
    續盲目盤旋空飛達46分鐘，復因空飛過久油料耗盡，必須飛
    行折返，致終未達成救人任務，被告空勤總隊自有未備救難
    所需充足油料之過失。尤其，被告空勤總隊救難直昇機不僅
    未備救難所需充足油料，更於尚餘相當油料即行飛返，未盡
    搜救之責。再者，當日上午12時20分被告空勤總隊救難直升
    機到達失事地點，竟於當日13時13分始請求派遣第二架次直
    升機救援，被告空勤總隊救難直昇機於當日12時20分到達通
    報之地點，即已知當時之海象及遇難人員之狀況，足能判別
    欲達成救難任務應加派救難直昇機增援，惟被告空勤總隊救
    難直昇機人員竟未即時請求加派救難直昇機增援，迄逾數十
    分鐘後始提出加派救難直昇機增援之請求，被告空勤總隊自
    有過失。(三)被告海巡總局、空勤總隊之過失：本件雖曾尋得
    邱文凱，惟被告海巡總局、空勤總隊之搜救人員，無視邱文
    凱已於凜烈冰冷之海水中浸泡數小時，實已耗盡體力，再無
    力游動並攀附救生圈或攀爬救生鋼梯，自應以吊掛救難人員
    ，由救難人員自海中拉起邱文凱之方式，以為救援，惟被告
    海巡總局、空勤總隊竟僅以拋擲吊環之方式為救援，致未能
    救起邱文凱，有搜救方式錯誤及未備救難所必須需吊掛救難
    人員之裝備之過失，及其設施未具通常應有之狀態、作用或
    功能，管理顯有欠缺。另被告海巡總局於94年2 月26日上午
    10時45分即已接獲蘇澳電台之通報，則縱其他被告所辯通報
    時間無誤，然被告海巡總局亦顯有延誤通報之過失。承上，
    被告消防署之連續延誤及前揭疏失，致邱文凱於凜烈冰冷之
    海水中浸泡達數小時之久，耗盡體力無力游動並攀附救生圈
    或攀爬救生鋼梯，又因被告海巡總局、空勤總隊之搜救方式
    錯誤及未備救難所必須需吊掛救難人員之裝備之過失，致未
    能救起邱文凱，是被告之上揭過失與邱文凱失蹤間有因果關
    係。原告乙○○為邱文凱之子，邱文凱對之有法定扶養義務
    ，原告乙○○生於90年12月28日，於邱文凱94年2 月26日死
    亡時，年僅3歲2月，至成年20歲止計有16年又10月（202 月
    ），依經濟部「國內外經濟統計指標速報」，國人平均每人
    支出24萬6,281元，即每人每月平均生活支出為2 萬0,523.4
    元（計算式：246,281÷12＝20,523.4 ），被告應連帶賠償
    原告乙○○每月1萬0,262元（計算式：20,523÷2 ＝10,262
    ）之費用，依月別霍夫曼式計算扣除中間利息，被告應連帶
    給付原告乙○○150萬1,667元（計算式：10,262×146.0000
    0000＝1,501,667 ）之扶養費用，且原告乙○○年幼喪父，
    勢經歷無父親陪伴、教誨之成長過程等痛苦，而得請求被告
    連帶賠償原告乙○○精神上損害60萬元。原告丁○○為邱文
    凱之子，邱文凱對之有法定扶養義務，原告丁○○生於93年
    6月15日，於邱文凱94年2 月26日死亡時，年僅8月，至成年
    20歲止計有19年又4月（232月），依上述計算方式，則被告
    應連帶給付原告丁○○166萬3,225元（計算式：10,262×16
    2.00000000＝1,663,225 ）之扶養費用，及精神上損害60萬
    元。原告丙○○亦為邱文凱之子，邱文凱對之有法定扶養義
    務，原告乙○○生於94年9月27日，於邱文凱94年2月26日死
    亡時，尚未初出，至成年20歲止計有20年（240 月），依上
    述計算方式，則被告應連帶給付原告丙○○170萬4,576元（
    計算式：10,262×166.000000 00＝1,704,576）之扶養費用
    ，及精神上損害60萬元。原告壬○○為邱文凱之妻，邱文凱
    對之有法定扶養義務，原告壬○○生於74年7月4日，於邱文
    凱94年2 月26日死亡時，年僅19歲，依臺灣地區簡易生命表
    平均餘命為61.42年（737月），依上述計算方式，則被告應
    連帶給付原告壬○○690萬7,081元（計算式：20,523.4×33
    6.00000000＝6,907,081 ）之扶養費用，原告壬○○爰請求
    270萬元，及原告壬○○於90年10月1日、年僅16歲餘即與邱
    文凱相戀結婚，婚後二人鶼鰈情深，接連生育原告乙○○、
    丁○○、丙○○三子，家庭幸福美滿，邱文凱因被告之過失
    而死亡，致原告壬○○年輕喪夫，需一人扶養三幼子，其所
    受精神上損害甚鉅，爰請求精神上損害30萬元。原告戊○○
    為邱文凱之父，邱文凱對之有法定扶養義務，原告戊○○生
    於36年8月5日，於邱文凱94年2 月26日死亡時，年57歲，依
    臺灣地區簡易生命表平均餘命為21.39年（257月），依上述
    計算方式，則被告應連帶給付原告戊○○179萬0,206元（計
    算式：10,262×174.00000000＝1,790,206 ）之扶養費用，
    及原告戊○○原待邱文凱承歡膝下，善盡孝道，三代同堂共
    享天倫，邱文凱因被告之過失而死亡，致原告戊○○所受精
    神上損害甚鉅，爰請求精神上損害60萬元。原告己○○為邱
    文凱之母，邱文凱對之有法定扶養義務，原告己○○生於42
    年4月15日，於邱文凱94年2月26日死亡時，年51歲，依臺灣
    地區簡易生命表平均餘命為30.73年（369月），依上述計算
    方式，則被告應連帶給付原告戊○○229萬0,277元（計算式
    ：10,262×223.00000000＝2,290,277 ）之扶養費用，及支
    出喪葬費用60萬元，且原告己○○原待邱文凱承歡膝下，善
    盡孝道，三代同堂共享天倫，邱文凱因被告之過失而死亡，
    致原告戊○○所受精神上損害甚鉅，爰請求精神上損害60萬
    元。本件經原告向被告機關請求國家賠償遭拒，原告爰依國
    家賠償法第2條第2項、第3條第1項，民法第185條、第192條
    、第194條、第185條第1 項之規定，請求被告連帶負損害賠
    償責任等語。並聲明：(一)被告應連帶給付原告乙○○新臺幣
    （下同）210萬1,667元。(二)被告應連帶給付原告邱智226萬3
    ,225 元。(三)被告應連帶給付原告丙○○230萬4,576 元。(四)
    被告應給連帶付原告壬○○300 萬元。(五)被告應連帶給付原
    告戊○○239萬0,206 元。(六)被告應連帶給付原告己○○291
    萬8,877元。
二、被告方面：
  (一)被告消防署則以：蘇澳電台係通報被告海巡總局蘇澳海巡隊
    再轉知行政院國家搜救指揮中心（下稱國搜中心），國搜中
    心第一次接獲通報，其時間為94年2月26日上午11時07分（
    標準時間11時11分）。接獲通報後，各單位協調官即立刻分
    頭進行查證、聯繫等工作，於當日上午11時16分通知先行起
    飛，同日上午11時23分下令起飛，不過短短16分鐘即完成協
    調派機工作，並無任何遲延情形。且起飛當時諸多狀況不明
    ，故國搜中心先行協調空勤總隊派機前往搜救，嗣確定搜救
    對象之區位等資料後，方能再決定後續救援工作。且同一空
    域亦不能同時有多架次飛機共同執行搜索飛行，將造成搜救
    飛機本身之危險。再者，海洋洋流、風力、能見度等並非固
    定，國搜中心無法於接獲通報當時，即刻確定該等資料，而
    是必須由實際進行搜救之機、艦人員依實地現況方能判斷。
    按同一空域不能同時有多架次飛機共同執行搜索飛行，查本
    案當日共派遣三架次搜救飛機，第一架次為空勤總隊派遣，
    於當日上午12時59分發現搜救目標後，機長透過空軍戰管中
    心通報，國搜中心於13時13分即請國防部空軍救護隊支援第
    二架次，當時第一架次直昇機還能停留空中15分鐘，可證在
    第一架次折返前確實已經下令第二架次起飛。第三架次仍為
    第一架次空勤總隊同機組人員。可見國搜中心已善盡協調之
    責，並無任何過失可言。末查搜救當時未發現邱文凱之蹤影
    ，無從對其採取救援行動，其失蹤或死亡宣告與被告之行為
    自不生因果關係，且原告請求之金額並非合理等語，資為抗
    辯。並聲明：原告之訴駁回。
  (二)被告空勤總隊則以：被告之直昇機在未接獲失事船隻明確改
    變座標之前，必逕飛往國搜中心通報失事之座標點，此乃國
    際通行之執行搜救任務之第一優先且當然之作業流程。被告
    派遣之直昇機，冒著惡劣天候，逕往失事地點搜救，並擴大
    搜救範圍，持續搜救，多次聯絡海巡署，掌握海面各狀況，
    顯符搜救作業程序及執行救援之習慣、經驗，並無「未判明
    搜救地點，致延誤搜救」之過失。又被告之直昇機確已備妥
    充足之油量，而依「航空器飛航作業管理規則」第64條第1
    項及65條第1項第1款之規定，直昇機除應攜帶於飛抵目的地
    油量外，應再攜帶三十分鐘之安全油量。查直昇機每小時飛
    行空速之耗油量為260 公斤，而自目標區返航至臺北松山機
    場需時30分鐘，加上安全油量之30分鐘，則直昇機剩油至26
    0公斤，即應返航；惟本件當日返航時之油量為200公斤，顯
    見直昇機為儘力完成救援任務，以救人為第一優先，已不顧
    及最安全之油量，直至再三救援均因海浪太大，無法再救起
    第二位人員，且油量確已低於安全油量，始不得不返航，故
    剩餘200公斤油量返航，實屬正當。再查被告直昇機雖於當
    日上午12時20分到達通報之失事地點，但經不斷之搜索，直
    至當日13時03分始發現船隻及漂流人員，機長岳修治認為當
    時之失事現況，必須增派機艦方堪執行救援工作，立即透過
    空軍戰管中心轉報國搜中心，並無「未即時請求加派救難直
    昇機增援」之過失。而本件失事地點，因海域天候惡劣，救
    援現場空域只能容納1 架直昇機滯空，不容多架直昇機同時
    於定點空域飛行，以免因視線及氣流之干擾，影響飛行安全
    。再者，被告空勤總隊救難設備齊全，使用吊環救援不用吊
    掛方式出艙救援，係因當時海象惡劣，風力到達七至八級，
    不可能下海執行救援任務。NA-106直昇機搜救當時，邱文凱
    之生死不明，被告縱有過失，與邱文凱之失蹤或死亡，並無
    因果關係，原告壬○○、戊○○、己○○等三人，非不能維
    持生活，無受扶養之必要，其所主張之扶養費亦顯屬過高。
    另以事故當日之天候海象十分惡劣，海龍1 號竟冒然出港，
    其出港目的為與捕魚完全無關之「送回大陸漁工」，顯見海
    龍1 號之遇難，船長邱文凱違反出海作業規定，亦與有過失
    等語置辯。並聲明：原告之訴駁回。
  (三)被告海巡總局則以：依據行政院國家搜救指揮中心作業手冊
    所示，於接獲海難通知後，尚須查明申請單位、遇難船籍、
    船舶所有人、遇難原因、時間、位置、船身顏色、總噸位、
    特徵及需要何種支援等事項，並非接獲電話即可轉知，是以
    本件整體通報過程，係依據規範而為，並無拖延之情事。被
    告海巡總局所屬船艦之海上耐行性最高僅能支撐9 級之風浪
    ，斯時海象狀況連船舶出海尚有疑義，更何況人員入海救援
    ，是除吊環方式外，並無其他方式得以救援，本件被告海巡
    總局所屬人員之救助方式並無違誤。再者，被告海巡總局所
    屬船舶當日之救援對象主要為罹難屍體之打撈，邱文凱於本
    件海難救援中既未曾尋獲，被告相關人員與邱文凱之失蹤並
    無關連可言。至於原告壬○○、戊○○、己○○等三人，非
    不能維持生活，無受扶養之必要，其所主張之扶養費亦顯屬
    過高等語，資為抗辯。並聲明：原告之訴駁回。
三、兩造不爭執之事實：
  (一)依蘇澳電台漁船重要通報紀錄：邱文凱為蘇澳海龍1號漁船
    船長，於94年2月26日上午駕駛該船行駛於北緯25度50分東
    經121度29分位置時，因船體嚴重進水而委請蘇澳電台通知
    救援。
  (二)94年2 月26日迄今未能尋獲邱文凱，邱文凱經台灣宜蘭地方
    法院95年度家催字第15號公示催告，台灣宜蘭地方法院95年
    亡字第15號宣告死亡。
  (三)原告乙○○、邱新智及丙○○為邱文凱之子，原告壬○○為
    邱文凱之配偶，原告戊○○為邱文凱之父，原告己○○為邱
    文凱之母。
四、得心證之理由：
  (一)按公務員於執行職務行使公權力時，因故意或過失不法侵害
    人民自由或權利者，國家應負損害賠償責任，而國家損害賠
    償，除依本法規定外，適用民法規定。國家賠償法第2條第2
    項前段、第5 條分別定有明文。是國家賠償請求權之成立要
    件，須以公務員之執行職務具有故意或過失之行為，及人民
    之自由或權利須受有損害，且該損害之發生與有責任原因之
    事實間具有相當因果關係為必要。又所謂故意，係指行為人
    對於其行為構成侵權行為之事實，明知並有意使其發生或預
    見其發生，而其發生並不違背其本意而言。亦即行為人對於
    其行為將使人民之自由或權利致生損害之事實，明知並有意
    使其發生，或預見其發生，而其發生並不違背其本意，始足
    當之。而所謂過失，係指行為人雖非故意，但按其情節，應
    注意、能注意而不注意，或對於侵權行為之事實，雖預見其
    發生，而確信其不發生者而言。另所謂相當因果關係者，係
    指有此行為，依客觀觀察，通常即會發生此損害者，視為有
    因果關係；如無此行為必不生此損害，或雖有此行為，通常
    亦不生此損害，即無因果關係。再所謂「行使公權力」係指
    公務員居於國家機關之地位，行使統治權作用之行為而言，
    包括運用命令及強制等手段干預人民自由及權利之行為，以
    及提供給付、服務、救濟、照顧等方法，增進公共及社會成
    員之利益，以達成國家任務之行為，其範圍雖已不侷限於傳
    統之干預行政行為（即統治管理之行為），而尚包括給付行
    政中，屬於提供資訊之公法上事實行為之單純統治行為在內
    ，惟人民依國家賠償法第2條第2項前段請求國家賠償，仍以
    公務員行使公權力具有不法性，始足當之。再按公有公共設
    施因設置或管理有欠缺，致人民生命、身體或財產受損害者
    ，國家應負損害賠償責任。國家賠償法第3條第1項固定有明
    文。惟所謂公共設施設置有欠缺，係指公共設施建造之初，
    即存有瑕疵而言；管理有欠缺者，係指公共設施建造後未妥
    善保管，怠為修護致該物發生瑕疵而言。又人民依上開規定
    請求國家賠償時，尚須人民之生命、身體或財產所受之損害
    ，與公有公共設施之設置或管理有欠缺，具有相當因果關係
    ，始足當之。亦即在公有公共設施因設置或管理有欠缺之情
    況下，依客觀之觀察，通常會發生損害者，即為有因果關係
    ，如必不生該等損害或通常亦不生該等損害者，則不具有因
    果關係（最高法院95年度台上字第923 號判決著有明文可參
    ）。
  (二)被告消防署部分：
    1.按行政院為強化救難機制，統籌、調度國內各搜救單位資
      源或聯繫、協調國外搜救單位，迅速執行災害事故之人員
      搜救及緊急救護之運送任務，特設行政院國家搜救指揮中
      心，置督導1 人，由行政院災害防救委員會副主任委員兼
      執行長兼任；置主任1 人，由內政部消防署長兼任，綜理
      搜救業務；置副主任1 人、搜救長1人、副搜救長3人及其
      他工作人員若干人，由內政部消防署及相關機關人員調用
      或派兼，其所需經費，由內政部消防署編列預算支應。行
      政院國家搜救指揮中心設置要點第1條、第3條、第5 條分
      別訂有明文。是國搜中心乃被告消防署之內部單位，先予
      敘明。
    2.有無延誤派遣救難飛機之過失？
      (1)經查，依蘇澳電台漁船重要通報紀錄：邱文凱為蘇澳海
        龍1號漁船船長，於94年2月26日上午駕駛該船行駛於北
        緯25度50分東經121度29 分位置時，因船體嚴重進水而
        委請蘇澳電台通知救援之事實，為兩造所不爭執。又國
        搜中心外事官吳俊毅係於當日上午11時07分，接獲被告
        海巡總局蘇澳海巡隊黃先生通報：「來電該隊接獲宜蘭
        縣漁業電台通報稱於25 -50N、121-29E有一艘『海龍00
        1 』船身進水，情況急危，已派遣淡水隊船隻前往救援
        ，船上待救人數不明，相關船籍資料待查。．．．」其
        後，國搜中心搜救高銘誌於同日上午11時11分去電被告
        空勤總隊簽派員江嵐萍，其談話內容為：「去電通報於
        25-50N、121-29 E有上述船隻船艙進水，情況危急，其
        詢問位置約位於何處，覆以約淡水北方50-60 海浬，江
        員詢問該船船體大小，覆以尚未接獲相關資料，後高員
        告知船上有7 名，船身為白色，其餘仍待查，我將查看
        天氣是否能執行，請空勤台北松山基地直昇機準備。」
        國搜中心外事官吳俊毅再於同日上午11時12分去電蘇澳
        電台潘小姐，其談話內容為：「去電詢問漁船『海龍00
        1 』於船艙嚴重進水案情況如何，其覆以目前該船船隻
        嚴重進水，本中心並詢問該船船員有無穿著救生衣，經
        該台幾度呼叫『海』船，均無回應，後其他友船接獲呼
        叫，同意將電台呼叫轉達『海』船人員，將救生衣穿上
        。本中心並請其查明船身顏色，其覆應為白色，其他船
        籍資料（船長、船重）待查證後再行通報本中心。」而
        國搜中心搜救高銘誌於同日上午11時16分再去電被告空
        勤總隊簽派員江嵐萍，內容為：「案發約40海浬，其覆
        以約距松山46海浬，高員詢問可否執行，其表示可以執
        行，船體小可能一趟吊不完，會增加困難度，且目前風
        浪蠻大的，高員表示目前仍在查證，但請其先起飛執行
        ，江員表示會請第1 隊飛機先起飛前往救援。」、同日
        上午11時18分去電蘇澳電台潘小姐，其談話內容為：「
        是否聯絡到現場，覆以無法聯繫，確認該船船身為白色
        ，80呎長，無法確定有無穿救生衣，潘員表示海船係接
        送大陸漁工之接駁船，船長並以此為生，潘員再次呼叫
        該船，無回應，將詢問船主確定船上有8 名，該台並持
        續呼叫附近船隻支援，噸位49.80。」、同日上午11時2
        3 分去電被告空勤總隊簽派員江嵐萍，內容為：「是否
        已經通知起飛了，覆以已經請第1 隊起飛了，以現在時
        間11：27分為下令時間。」此有國搜中心94年2月26日1
        1 時05分45秒至同日15時35分44秒間之發受話錄音光碟
        及譯文（見本院卷(四)第87頁至第88頁、證物袋）、派遣
        時間亦有國搜中心受理案件處置（派遣）單（見本院卷
        (四)第25頁）附卷可稽，而國搜中心之錄音顯示時間較標
        準時間慢約4 分鐘，此觀之上開通話中被告空勤總隊答
        覆下令時間為「11：27」可知，且為被告消防署所自承
        ，是被告消防署於94年2 月26日上午11時07分（標準時
        間應為11時11分）接獲海龍1 號船難通知後，於同日上
        午11時16分（標準時間應為11時20分）即通知被告空勤
        總隊先行起飛、同日上午11時23分（標準時間應為11時
        27分）下令起飛救援，故被告消防署並無延誤派遣救難
        飛機之情。
      (2)原告雖主張：蘇澳電台於94年2 月26日上午10時50分即
        通知被告消防署，被告空勤總隊直昇機於同日上午11時
        53分始起飛執行搜救任務，已違反國搜中心作業手冊所
        載應「隨時備妥」人力及各項裝備器材或機、艦待命應
        勤之規定，是被告消防署有延誤派遣救難飛機之過失云
        云。惟查：蘇澳電台工作紀錄係記載：「10：50」「電
        台即電國搜中心、海巡總局」，然其上並無通話對象及
        內容之記載，且未如「10：36」、「10：38」有淡水海
        巡隊與蘇澳海巡隊之電話號碼；參以蘇澳電台工作紀錄
        上記載之時間係以蘇澳電台內之時鐘為據，而該時鐘從
        未校準，且紀錄人員為上開工作紀錄時，亦未注意該時
        鐘顯示之時間是否有誤，相關聯繫亦無錄音存證之事實
        ，業據證人即蘇澳電台當日話務員癸○○到庭證述在案
        （參本院卷(五)第62頁反面）；復觀諸國搜中心外事官吳
        俊毅於同日上午11時12分及12時25分、國搜中心搜救高
        銘誌於同日上午11時18分及11時53分與12時13分、12時
        30分、12時38分、12時54分、13時14分，均曾去電蘇澳
        電台潘小姐之事實，有國搜中心94年2月26日11時05分4
        5秒至同日15時35分44秒間之發受話錄音光碟及譯文（
        見本院卷(四)第88頁至第92頁）在卷可憑，此於蘇澳電台
        工作紀錄均無記載，是蘇澳電台工作紀錄之正確性已非
        無疑。況被告消防署於94年2 月26日上午11時07分（標
        準時間應為11時11分）接獲被告海巡總局蘇澳海巡隊黃
        先生為海龍1號船難通報之事實，有國搜中心94年2月26
        日11時05分45秒至同日15時35分44秒間之發受話錄音光
        碟及譯文（見本院卷(四)第87頁至第88頁、證物袋）附卷
        可考；且國搜中心於接獲上開通知前，並無接獲與本件
        船難相關資訊之事實，亦有國搜中心94年2月26日9時05
        分至同日11時13分間之發受話錄音光碟及譯文（見本院
        卷(四)第87頁至第88頁、證物袋）附卷足憑，而上開錄音
        光碟檔案均為接續無間斷，自較蘇澳電台工作紀錄為可
        信。是原告以蘇澳電台工作紀錄主張被告消防署係於94
        年2 月26日上午10時50分即受通知，尚難採信。又被告
        消防署於94年2 月26日上午11時07分（標準時間應為11
        時11分）接獲海龍1 號船難通知後，於同日上午11時16
        分（標準時間應為11時20分）即通知被告空勤總隊先行
        起飛、同日上午11時23分（標準時間應為11時27分）下
        命起飛救援，是被告消防署並無延誤派遣救難飛機之情
        ，應堪認定。原告另以國搜中心電話受發話錄音光碟內
        容第9頁：「13：38-13：41國搜中心高搜救官與蘇澳漁
        業電台林小姐：去電告知已吊起1名，經詢．．．」，
        被告消防署並指該時間慢4 分鐘，足稽該次通話之時間
        為13時42分至13時45分，與蘇澳電台漁船重要通報紀錄
        載：「國家搜救中心高搜救官於13：45表示：再遭難海
        域尋獲一名人員並救起．．．」相符，足資證明蘇澳電
        台之時間與被告消防署之時間相符云云。然蘇澳電台工
        作紀錄乃以人工手寫方式為之，且94年2 月26日13時38
        分起之蘇澳電台話務員已非證人癸○○，此由蘇澳電台
        工作紀錄第2頁值班員簽名欄及國搜中心94年2月26日11
        時05分45秒至同日15時35分44秒間之發受話錄音光碟及
        譯文（見宜院卷第17頁；本院卷(四)第94頁、證物袋）可
        證，是原告以不同紀錄人員於不同時間所為之紀錄為上
        開主張，難謂可採。至於被告空勤總隊直昇機於被告消
        防署下令起飛後，究於何時起飛？核與被告消防署有無
        「派遣延誤」無涉；而國搜中心作業手冊第2章第4節指
        揮與協調一、指揮權責（四）搜救派遣第1點規定：「
        納編國搜中心值勤之相關部會搜救單位應隨時備妥人力
        及各項裝備器材或機、艦待命應勤。」此亦與被告消防
        署有無派遣延誤無關，故原告為上開陳述而主張被告消
        防署有延誤派遣救難飛機之過失云云，實非足取。
      (3)綜上，被告消防署於94年2 月26日上午11時07分（標準
        時間應為11時11分）接獲海龍1 號船難通知後，於同日
        上午11時16分（標準時間應為11時20分）即通知被告空
        勤總隊先行起飛、同日上午11時23分（標準時間應為11
        時27分）下命起飛救援，是被告消防署於接獲船難訊息
        至派遣時間僅歷時16分鐘，故被告消防署並無延誤派遣
        救難飛機之情。
    3.是否有未判明搜救地點之過失？
      (1)按國搜中心作業手冊第4章各類搜救作業程序、第2節船
        舶遇難事故緊急搜救作業程序為：需先查證海難相關事
        實，為災情、現場氣象、災害範圍之評估與分析。查國
        搜中心外事官吳俊毅係於94年2 月26日上午11時07分，
        接獲被告海巡總局蘇澳海巡隊黃先生通報：「來電該隊
        接獲宜蘭縣漁業電台通報稱於25-50N、121-29 E有一艘
        『海龍001 』船身進水，情況急危，已派遣淡水隊船隻
        前往救援，船上待救人數不明，相關船籍資料待查。．
        ．．」有國搜中心94年2 月26日11時05分45秒至同日15
        時35分44秒間之發受話錄音光碟及譯文（見本院卷(四)第
        87頁、證物袋）在卷足稽。參以船難發生當日臺灣北部
        海面、東北部海面及台灣海峽平均風力7至8級，最大陣
        風10級，風級7 級為疾風，平均風速每小時52至62公里
        ，海面呈現海浪堆疊，碎浪產生之白沫隨風吹成條紋，
        近岸漁船應停留港內，出海作業巨浪；風級8 級為大風
        ，平均風速每小時63至75公里，海面將達高浪階段，浪
        峰開始破碎，成為浪花，條紋更覺顯著，接近港海漁船
        ，全部趕赴港內躲避；風級10級為烈風，平均風速每小
        時88至103 公里，海面呈現非常高波，出現拖長的倒懸
        浪峰，大片泡沫隨風吹成濃厚白色條文，海面茫茫一片
        ，波濤互相衝擊，能見度受到影響，海象甚為惡劣，為
        不適合出海之天候狀態等事實，有當日中央氣象局氣象
        報告、被告海巡總局北部地區機動海巡隊勤務指揮中心
        電話紀錄、第二海巡隊海龍001救難3553 艇航行日誌、
        蒲福風級表、中央氣象測報中心全國海項資訊服務網頁
        列印資料、搜救光碟、94年2月27日聯合報、94年2月28
        日中國時報、被告海巡總局各級艦艇耐海性標準表（見
        本院卷(四)第103頁、第136頁、第137頁、第142頁、第24
        8 頁至第252頁、證物袋、第194頁、第195頁、第146頁
        ）在卷可憑；復觀諸國搜中心外事官吳俊毅於同日上午
        11時12分去電蘇澳電台潘小姐，其談話內容為：「去電
        詢問漁船『海龍001 』於船艙嚴重進水案情況如何，其
        覆以目前該船船隻嚴重進水，本中心並詢問該船船員有
        無穿著救生衣，經該台幾度呼叫『海』船，均無回應，
        後其他友船接獲呼叫，同意將電台呼叫轉達『海』船人
        員，將救生衣穿上。本中心並請其查明船身顏色，其覆
        應為白色，其他船籍資料（船長、船重）待查證後再行
        通報本中心。」（見本院卷(四)第88頁、證物袋），足見
        海龍1 號相關資訊尚屬不明，被告消防署仍依國搜中心
        作業手冊第4章各類搜救作業程序、第2節船舶遇難事故
        緊急搜救作業程序第5 點（三）若遇難船艦位置無法確
        定，應先派機（艦）至目標區搜索，俟發現目標後，再
        執行搜救之規定，於同日上午11時16分（標準時間應為
        11時20分）即通知被告空勤總隊先行起飛、同日上午11
        時23分（標準時間應為11時27分）下命起飛前往蘇澳電
        台通報之25-50N、121-29 E座標進行救援，是實難認被
        告消防署有何未判明搜救地點之過失。
      (2)原告雖以船舶海事報告書主張當天海象並無不良云云。
        惟查：上開船舶海事報告書為訴外人李桂文所提出，基
        隆港務局蘇澳港分局僅於其上用印及記載：「查海龍00
        1號漁船大陸漁工李桂文於94年3月10日呈送海事報告乙
        件經核尚符海事報告規則之規定應准予簽證。此項簽證
        僅係證明船長已作成海事報告及將海事報告檢送航政主
        管機關之時間。」（見本院卷(四)第60頁正反面），是原
        告以此為上開主張，並非可採。原告另提出照片2紙（
        見本院卷(五)第222頁至第223頁）為證，然從該照片足見
        海浪波動符合蒲福風級表所載風級7 級為疾風，平均風
        速每小時52至62公里，海面呈現海浪堆疊，碎浪產生之
        白沫隨風吹成條紋，近岸漁船應停留港內，出海作業巨
        浪；風級8 級為大風，平均風速每小時63至75公里，海
        面將達高浪階段，浪峰開始破碎，成為浪花，條紋更覺
        顯著，接近港海漁船，全部趕赴港內躲避等情。是原告
        主張當天海象並無不良，要非可採。
      (3)從而，原告主張被告消防署有未判明搜救地點之過失，
        難認可採。
    4.是否有未備妥多架救難直昇機執行搜救之過失？此有無公
      有公共設施管理有管理欠缺之情？
      (1)按國搜中心作業手冊第3章第2節搜救派遣原則規定：「
        一、人命優先原則：有立即性之生命危害案件者，派遣
        最迅速、最有效之資源前往救援。二、快速就近原則：
        以時間及地點考量，派遣適當搜救單位執行。三、輕重
        緩急原則：較嚴重之事故先行派遣救援。四、資源確保
        原則：派遣足夠之搜救資源，及預備充足之備用資源。
        五、經濟節約原則：以完成任務為目標，派遣務須珍惜
        各項救災資源。六、搜救資源運依序為消防、警政、海
        巡、空勤總隊、國軍、民間等單位，若狀況特殊或應事
        實需要時，則視狀況派遣，不受前述之限制。」查海龍
        1 號請求蘇澳電台通知相關機關救援後，被告海巡總局
        蘇澳海巡隊已通知淡水海巡隊派遣船隻前往救援，且被
        告海巡總局基隆第一海巡隊及北機隊亦已派遣10001、3
        007、和星艦前往救援，此有國搜中心94年2月26日11時
        05分45秒至同日15時35分44秒間之發受話錄音光碟及譯
        文（見本院卷(四)第87頁、第88頁、證物袋）在卷可考。
        是就海上已有派遣5 艘船隻前往海難地點。又被告消防
        署於海龍1 號相關資訊尚屬不明之情況下，仍依國搜中
        心作業手冊第4章各類搜救作業程序、第2節船舶遇難事
        故緊急搜救作業程序第5 點（三）若遇難船艦位置無法
        確定，應先派機（艦）至目標區搜索，俟發現目標後，
        再執行搜救之規定，於同日上午11時16分（標準時間應
        為11時20分）即通知被告空勤總隊先行起飛、同日上午
        11時23分（標準時間應為11時27分）下命起飛前往蘇澳
        電台通報之25-50N、121-29 E座標進行救援，已於前述
        ；參以事發當日共計派遣三架飛機，第一架次為被告空
        勤總隊派遣之NA-106直昇機，嗣國搜中心經第一架次機
        長通報，再請國防部空軍救護隊支援第二架次，第三架
        次仍為第一架次機組人員，復觀之被告空勤總隊之NA-1
        06直昇機係於當日上午12時59分始發現目標物即海龍1
        號翻覆船隻，並立即通報國搜中心再派1 架飛機前往救
        援，國搜中心乃協調國防部調派S-70飛機前往救援之事
        實，有國搜中心94年2 月26日11時05分45秒至同日15時
        35分44秒間之發受話錄音光碟及譯文（見本院卷(四)第92
        頁、證物袋）附卷足憑。是難認被告消防署之派遣有未
        符合上開原則規定之情。
      (2)原告雖主張：被告消防署忽視本件急迫情事，未一次派
        遣多架次救難直昇機，為有過失云云。惟查：海龍1 號
        海難發生後，海上已有派遣5 艘船隻前往海難地點；且
        被告消防署於海龍1 號相關資訊尚屬不明之情況下，仍
        依國搜中心作業手冊第4章各類搜救作業程序、第2節船
        舶遇難事故緊急搜救作業程序第5 點（三）若遇難船艦
        位置無法確定，應先派機（艦）至目標區搜索，俟發現
        目標後，再執行搜救之規定，於94年2月26日上午11時1
        6 分（標準時間應為11時20分）即通知被告空勤總隊先
        行起飛、同日上午11時23分（標準時間應為11時27分）
        下命起飛前往蘇澳電台通報之25-50N、121-29E 座標進
        行救援，已於前述；況事發當日共計派遣三架飛機，且
        空中待命搜救資源於臺北僅有被告空勤總隊所屬AS-365
        或UH-1H、空軍救護隊S-70各1架，此有待命搜救資源部
        署及出動時限表附卷可憑，復以資源有限，而緊急事故
        難料，為確保其他事故發生亦能獲得相當程度之救援，
        則被告消防署依國搜中心作業手冊第3章第2節搜救派遣
        原則已派遣足夠之搜救資源，並需預備充足之備用資源
        並無不當。至於原告主張：被告消防署未備妥多架救難
        直昇機供搜救，其設施為未具通常應有之狀態、作用或
        功能，管理顯有欠缺云云。然所謂管理有欠缺者，係指
        公共設施建造後未妥善保管，怠為修護致該物發生瑕疵
        而言。是原告上開主張顯與法未合。
      (3)綜上，原告主張被告消防署有未備妥多架救難直昇機執
        行搜救之過失，及有公有公共設施管理有管理欠缺之情
        ，並非可採。
    5.是否有未備妥後續支援救難直昇機之過失？此有無公有公
      共設施管理有管理欠缺之情？
      (1)經查，海龍1號海難發生後，海上已有派遣5艘船隻前往
        海難地點；且被告消防署於海龍1 號相關資訊尚屬不明
        之情況下，仍依國搜中心作業手冊第4 章各類搜救作業
        程序、第2節船舶遇難事故緊急搜救作業程序第5點（三
        ）若遇難船艦位置無法確定，應先派機（艦）至目標區
        搜索，俟發現目標後，再執行搜救之規定，於94年2月2
        6 日上午11時16分（標準時間應為11時20分）即通知被
        告空勤總隊先行起飛、同日上午11時23分（標準時間應
        為11時27分）下命起飛前往蘇澳電台通報之25-50N、12
        1-29 E座標進行救援，已於前述；參以事發當日共計派
        遣三架飛機，第一架次為被告空勤總隊派遣之NA-106直
        昇機，嗣國搜中心經第一架次機長通報，再請國防部空
        軍救護隊支援第二架次，第三架次仍為第一架次機組人
        員之事實，已於前述。是難謂被告消防署有未備妥後續
        支援救難直昇機之過失。
      (2)原告雖以國搜中心發受話錄音光碟內容主張：國搜中心
        於94年2 月26日11時40分即認有派遣另架次救難直昇機
        進行搜救任務之必要，並令N2型救難直昇機整備起飛前
        往救援，然因缺少飛行組員之機工長，始另改派遣S-70
        型救難直昇機前往，致該S-70型救難直昇機延至13時26
        分始起飛前往救援，為有未備妥後續支援救難直昇機之
        過失云云。惟按國搜中心作業手冊第4 章各類搜救作業
        程序、第2節船舶遇難事故緊急搜救作業程序第1點規定
        ：「查證：接獲海難通知後，立即查明下列事實(一)申請
        人單位、職稱、姓名、身分證字號、電話號碼。(二)遇難
        船國籍、船舶所有人、代理人、船名、噸位、船長姓名
        、聯絡電話。(三)遇難原因、時間、位置（海域或經緯度
        ）、航向及航速。(四)待救乘客、傷患病情、船員人數及
        其國籍。(五)船身顏色、長度、總噸位、特徵及標誌。(六)
        需要何種支援（含人員、裝備及器材）。(七)已採取之救
        援設施。」然查，被告消防署截至同日上午11時40分，
        所掌握之資訊僅有蘇澳電台通報稱海龍1號於25-50N 、
        121-29 E船身進水，情況急危，已派遣淡水隊船隻前往
        救援，船上8 人，船長1名臺籍，其餘7名為大陸籍，船
        隻噸位49.08 ，船身約80呎、白色等，參以船難發生當
        日臺灣北部海面、東北部海面及台灣海峽平均風力7至8
        級，最大陣風10級，海象惡劣，船隻及人員勢將因之而
        移動致位置不明，被告消防署乃依國搜中心作業手冊第
        4章各類搜救作業程序、第2節船舶遇難事故緊急搜救作
        業程序第5 點（三）若遇難船艦位置無法確定，應先派
        機（艦）至目標區搜索，俟發現目標後，再執行搜救之
        規定，於同日上午11時16分（標準時間應為11時20分）
        即通知被告空勤總隊先行起飛、同日上午11時23分（標
        準時間應為11時27分）下命起飛前往蘇澳電台通報之25
        -50N、121-29 E座標進行救援，且事發當日派遣之第一
        架次為被告空勤總隊派遣之NA-106直昇機，係於當日上
        午12時59分始發現目標物即海龍1 號翻覆船隻，並立即
        通報國搜中心再派1 架飛機前往救援，國搜中心乃於同
        日13時01分協調國防部調派S-70救難直昇機前往救援，
        國防部S-70於同日13時26分起飛之事實，有國搜中心94
        年2 月26日11時05分45秒至同日15時35分44秒間之發受
        話錄音光碟及譯文（見本院卷(四)第87頁至第94頁、證物
        袋）附卷足憑。而依上開發受話錄音光碟及譯文雖有：
        「去電詢問該隊第2 架飛機是否已經起來，覆以尚缺機
        工長，高員請其先行準備，其已通報S-70前往支援。」
        此通話時間即內容均在S-70起飛後始行發生，堪認N2型
        救難直昇機是否欠缺機工長與損害之發生並無因果關係
        。是原告上開主張應屬有誤而不足採。
      (3)原告另主張：兩架救難直昇機飛機無法於救難現場空中
        交接救難任務，致發生第二架次救難直昇機必須另再重
        新搜尋遇難人員，是被告消防署有未備妥後續支援救難
        直昇機之過失云云。惟按國搜中心作業手冊第4 章各類
        搜救作業程序、第2 節船舶遇難事故緊急搜救作業程序
        第6 點規定：「(一)飛航管制：1.通知民航局相關飛航服
        務台給予引導及飛航服務。2.通知國防部空軍作戰司令
        部空管中心（ACC）對任務機實施管制。 3.於災害現場
        指定搜救單位協助空（海）域安全管制。」查第一架次
        為被告空勤總隊派遣之NA-106直昇機於94年2 月26日上
        午12時59分始發現目標物即海龍1 號翻覆船隻，並立即
        通報國搜中心再派1 架飛機前往救援，國搜中心乃於同
        日13時01分協調國防部調派S-70救難直昇機前往救援之
        事實，已於前述。又被告空勤總隊NA-106直昇機已將海
        龍1 號發現位置座標通報國搜中心，且經國防部協調官
        林建宏去電國防部衡指所陳憲民，其談話內容為：「陳
        員覆以飛行員說浪很大，看到人，它（NA-106）建議再
        派一架飛機過去，在空中做交接，陳員表示浪很大，發
        現船隻位置25-50N、121-26 E，林員隨即報國搜中心海
        巡署柯協調官通知該署船艇前往，1303陳員轉知NA-1
        06已吊起1人，1人死亡，另1人還在吊，共發現3人，緊
        急情況，國搜中心要派1架S-70 ，．．．」，被告空勤
        總隊NA-106直昇機於同日13時13分通報還能停留空中15
        分鐘、於13時14分通知目標位置在25-20N、121-06E，
        而國防部S-70於同日13時26分起飛，被告空勤總隊NA-1
        06直昇機於當日13時34分表示欲返航，國防部S-70於當
        日13時57分抵達現場，被告空勤總隊NA-106直昇機於13
        時59分（按此為標準時間，對照國搜中心時間為14時02
        分）降落松山機場，國防部S-70於同日14時02分僅見到
        船隻等事實，有國搜中心94年2 月26日11時05分45秒至
        同日15時35分44秒間之發受話錄音光碟及譯文（見本院
        卷(四)第93頁至第95頁、證物袋）在卷可考；核與證人即
        被告空勤總隊NA-106直昇機機長岳修治到庭證述：當時
        風力很大，伊飛機一直被風，伊呼叫戰管中心來定位飛
        機位置，是否與GPS 定位位置一致，伊靠雷達引導搜索
        位置才不會偏航；伊發現目標後就通知戰管請求派機支
        援，伊持續救援，但因油料問題必須返航，告知確切定
        位點後，返航前S-70已經出海，至於飛到何處，伊不知
        道，戰管中心通知伊要高度隔離，以免碰撞等語（見本
        院卷(四)第160 頁反面）；參以船難發生當日臺灣北部海
        面、東北部海面及台灣海峽平均風力7至8級，最大陣風
        10級，海象惡劣，船隻及人員勢將因之而移動致位置不
        明，佐以通報目標位置於當日13時02分為「25-50N、12
        1- 26E」，甫12分鐘，其位置已變更為「25-20N、121-
        06E 」，是原告主張兩架救難直昇機飛機無法於救難現
        場空中交接救難任務，致發生第二架次救難直昇機必須
        另再重新搜尋遇難人員，為有未備妥後續支援救難直昇
        機之過失云云，應非可採。
      (4)至於原告主張：被告消防署應預備充足後續支援救難直
        昇機搜救，其設施為未具通常應有之狀態、作用或功能
        ，管理顯有欠缺云云。然所謂管理有欠缺者，係指公共
        設施建造後未妥善保管，怠為修護致該物發生瑕疵而言
        。是原告上開主張顯與法未合。
      (5)綜上，原告主張被告消防署有未備妥後續支援救難直昇
        機搜救之過失，及有公有公共設施管理有管理欠缺之情
        ，並非可採。
    6.是否有未派遣適當救難直昇機執行救援之過失?
      (1)按國搜中心作業手冊第3章第2節搜救派遣原則規定：「
        一、人命優先原則：有立即性之生命危害案件者，派遣
        最迅速、最有效之資源前往救援。二、快速就近原則：
        以時間及地點考量，派遣適當搜救單位執行。三、輕重
        緩急原則：較嚴重之事故先行派遣救援。四、資源確保
        原則：派遣足夠之搜救資源，及預備充足之備用資源。
        五、經濟節約原則：以完成任務為目標，派遣務須珍惜
        各項救災資源。六、搜救資源運依序為消防、警政、海
        巡、空勤總隊、國軍、民間等單位，若狀況特殊或應事
        實需要時，則視狀況派遣，不受前述之限制。」又國搜
        中心作業手冊第4章各類搜救作業程序、第2節船舶遇難
        事故緊急搜救作業程序第9 點有針對各型搜救機（艦）
        為其飛行天氣限制，其中被告空勤總隊NA-106救難直昇
        機任務地區能見度為5,000公尺，雲幕高1,500英呎；國
        防部S-70任務地區海上能見度3,000公尺，雲幕高1,000
        呎，上開機行海上搜（尋）救負責12海浬以外之區域，
        是就船舶遇難事故緊急搜救派遣直昇機之機型，國搜中
        心作業手冊已有明訂；參以船難發生當日臺灣北部海面
        、東北部海面及台灣海峽平均風力7至8級，最大陣風10
        級，風級7 級為疾風，平均風速每小時52至62公里，海
        面呈現海浪堆疊，碎浪產生之白沫隨風吹成條紋，近岸
        漁船應停留港內，出海作業巨浪；風級8 級為大風，平
        均風速每小時63至75公里，海面將達高浪階段，浪峰開
        始破碎，成為浪花，條紋更覺顯著，接近港海漁船，全
        部趕赴港內躲避；風級10級為烈風，平均風速每小時88
        至103 公里，海面呈現非常高波，出現拖長的倒懸浪峰
        ，大片泡沫隨風吹成濃厚白色條文，海面茫茫一片，波
        濤互相衝擊，能見度受到影響，海象甚為惡劣，為不適
        合出海之天候狀態等事實，已於前述。是被告消防署並
        無未派遣適當救難直昇機執行救援之過失。
      (2)原告雖以證人即國搜中心搜救官高銘誌之證述，主張：
        被告消防署所配有直昇機尚有機型較大之海鷗直昇機，
        機型較大之海鷗直昇機自能裝載更大油量，適合此次搜
        救任務，可資派遣前去救援，惟被告消防署竟未派遣機
        型較大之海鷗直昇機，竟派遣無足救援本件事故之NA-1
        06型直升機執行職務，顯有過失云云。惟查：證人高銘
        誌到庭證述：「（問：你們所派的直昇機型，有無其他
        的？）空勤總隊有北中南東四架飛機，各種機型不同，
        空勤總隊是用海豚機、U機，國防部是海鷗直昇機，派
        駐的地點不同，國防部於台北、嘉義、台東各有一架。
        我們的待命機只有兩架海豚跟海鷗各一架在松山機場，
        海鷗的直昇機機型較大，但我不知道。依就近就便原則
        兩個都可以，我們會優先派空勤總隊，由國防部當作備
        援。」等語（見本院卷(四)第124 頁）。參以上開國搜中
        心作業手冊規定，是原告僅擷取證人高銘誌部分之證述
        ：「我們的待命機只有兩架海豚跟海鷗各一架在松山機
        場，海鷗的直昇機機型較大」等語，遽主張被告有未派
        遣適當救難直昇機執行救援之過失，顯非有據。
      (3)綜上，原告主張被告消防署有未派遣適當救難直昇機執
        行救援之過失，亦非可採。
  (三)被告空勤總隊部分：
    1.按國搜中心乃被告消防署之內部單位已於前述，又行政院
      為強化救難機制，統籌、調度國內各搜救單位資源或聯繫
      、協調國外搜救單位，迅速執行災害事故之人員搜救及緊
      急救護之運送任務，特設行政院國家搜救指揮中心，而依
      內政部空中勤務總隊組織法第2 條規定被告空勤總隊掌理
      事項，及其於國搜中心權責分工為指揮並掌控所屬航空器
      執行各項空中搜救任務，足見被告空勤總隊係受國搜中心
      統籌、調度之單位，先予敘明。
    2.是否有未判明搜救地點，致延誤搜救之過失？
      (1)按國搜中心作業手冊第4章各類搜救作業程序、第2節船
        舶遇難事故緊急搜救作業程序為：需先查證海難相關事
        實，為災情、現場氣象、災害範圍之評估與分析。查國
        搜中心外事官吳俊毅係於94年2 月26日上午11時07分，
        接獲被告海巡總局蘇澳海巡隊黃先生通報：「來電該隊
        接獲宜蘭縣漁業電台通報稱於25-50N、121-29 E有一艘
        『海龍001 』船身進水，情況急危，已派遣淡水隊船隻
        前往救援，船上待救人數不明，相關船籍資料待查。．
        ．．」；參以被告消防署於海龍1 號相關資訊尚屬不明
        之情況下，仍依國搜中心作業手冊第4 章各類搜救作業
        程序、第2節船舶遇難事故緊急搜救作業程序第5點（三
        ）若遇難船艦位置無法確定，應先派機（艦）至目標區
        搜索，俟發現目標後，再執行搜救之規定，於同日上午
        11時16分（標準時間應為11時20分）即通知被告空勤總
        隊先行起飛、同日上午11時23分（標準時間應為11時27
        分）下命起飛前往蘇澳電台通報之25-50N、121-29E 座
        標進行救援；復觀之船難發生當日臺灣北部海面、東北
        部海面及台灣海峽平均風力7至8級，最大陣風10級，海
        象甚為惡劣，為不適合出海之天候狀態等事實，已於前
        述。是被告空勤總隊於被告消防署派遣時並無未判明搜
        救地點，致延誤搜救之過失。況被告空勤總隊於當日上
        午11時52分、11時59分、12時16分、12時20分、12時27
        分、12時43分、12時55分等時間點，持續與海巡署搜救
        艦艇聯絡，瞭解現場狀況，又於同年月日上午12時30分
        抵達失事現場並未發現遇難船隻，仍持續搜索於當日13
        時3分，在原通報地點西面約5 公里處，發現海龍1號漁
        船，並約於同日13時16分救起1 名漁工，此有被告空勤
        總隊籌備處支援行政院海岸巡防署執行空中偵巡任務完
        成報告單（見本院卷(四)第26頁）附卷可稽。是被告空勤
        總隊於搜救過程中，亦難謂有何未判明搜救地點，致延
        誤搜救之過失。
      (2)原告雖主張：被告空勤總隊具搜救專業，故於接獲救難
        任務時即應研判依當日海流及風向等狀況研判飛行前往
        之搜救區域及搜救範圍，作為起飛後前往執行搜救任務
        之目標依據，顯然未事先研判搜救區域及搜救範圍，致
        救難直昇機逕自飛往通報之地點，嗣因未發現事故船隻
        始臨時決定擴大搜救範圍，自有延誤之過失云云。惟查
        ：證人高銘誌到庭證述「（問：你有無去了解船隻的位
        置？）依當月洋流的方向及流速平均值做判斷基礎，及
        參考當天天候。我們定位出一個點，研判應該往西南方
        向流，但是要待飛機到現場，依當時情況做修正。」等
        語（見本院卷(四)第125 頁），參以證人岳修治到庭證稱
        ：「．．．我們執行者不能預判，要依命令到達通報地
        點，搜索有分梯型搜索、方塊搜索及扇型搜索等，當時
        風力很大，我們的飛機一直被風吹偏，我們向戰管中心
        請求雷達定位飛機位置，是否與我們GPS定位的位置一
        致，我們靠雷達引導搜索位置才不會偏航，．．．。」
        等語（見本院卷(四)第160 頁反面），復觀之被告空勤總
        隊係依被告消防署命令起飛前往蘇澳電台通報之25-50N
        、121-29 E座標進行救援，及船難發生當日天候，與被
        告空勤總隊進行搜救過程等事實，實難認其有何未判明
        搜救地點，致延誤搜救之過失。
      (3)從而，原告主張被告空勤總隊有未判明搜救地點，致延
        誤搜救之過失，尚非可採。
    3.是否有救難直昇機未備妥救難所需充足油料，且尚餘相當
      油料即行飛返，未盡搜救之責之過失？此有無公有公共設
      施管理有管理欠缺之情？
      按直昇機依目視飛航規則飛航者，除應攜帶飛抵操作飛航
      計劃中之目的地油量外，應再攜帶於最佳航程空速下20分
      鐘及計劃飛航時間10％所需之油量。又直昇機除應攜帶於
      飛抵目的地油量外，應再攜帶30分鐘之安全油量。航空器
      飛航作業管理規則第64條第1項、第65條第1項第1 款分別
      訂有明文。查被告空勤總隊之NA-106直昇機油箱可裝滿90
      0公斤，然如救起海龍1號漁船有8名船員救援，加上機上4
      名人員（正駕駛、副駕駛、機工長、海巡署搜救人員各1
      名），則直昇機最大起飛總重為4,300 公斤，減掉人員、
      飛機裝備及油量（共4,068公斤），是被告空勤總隊NA-10
      6機長決定裝載800公斤油量，預留載重空間，以容納將待
      救船員吊起所能承受之載重能量，避免超載，並無不當。
      又被告空勤總隊NA-106直昇機總重為4,089.2公斤，減去6
      00公斤（耗油），加上80公斤（救起一人估算重量，事實
      上因人員在海中，全身衣物浸濕，可能重於80公斤），直
      昇機回航時之總重量約為3,572.2 公斤。直昇機之巡航航
      速，每分鐘飛行2浬，每小時為120浬，依據「飛行員手冊
       」（FlightManual）之規定，在無風之正常狀態下（
      Without Wind Effect），飛機重3,600公斤，航速每小時
      120浬，其每小時之耗油量為260公斤；自臺北松山機場起
      飛至淡水河口之飛行時間5 分鐘，自淡水河口至富貴角飛
      行時間五分鐘，自富貴角至目標區40浬，飛行時間20分鐘
      ，共計一趟飛行時間為30分鐘，依飛行員手冊之數據圖表
      ，則直昇機每小時飛行空速之耗油量為260 公斤，而自目
      標區返航至臺北松山機場需時30分鐘，加上安全油量之30
      分鐘，則直昇機剩油至260公斤，即應返航之事實，有AS3
      65型機昇機重心重量計算表、飛行員手冊、平飛性能雙引
      擎及單引擎數據圖表（見本院卷(四)第178頁至第180頁）附
      卷可查。參以被告空勤總隊NA-106於94年2 月26日上午11
      時23分（標準時間應為11時27分），經接獲被告消防署命
      令起飛後，於當日上午12時59分發現目標物即海龍1 號翻
      覆船隻，並立即通報國搜中心再派1 架飛機前往救援，國
      搜中心於同日13時01分協調國防部調派S-70救難直昇機前
      往救援，被告空勤總隊NA-106直昇機於該時，已吊起海龍
      1號船員1名，並於同日13時13分通報還能停留空中15分鐘
      繼續搜救、於13時14分通知目標位置在25-20N、121-06 E
      ，而國防部S-70於同日13時26分起飛，被告空勤總隊NA-1
      06直昇機於當日13時34分表示欲返航，國防部S-70於當日
      13時57分抵達現場，被告空勤總隊NA-106直昇機於13時59
      分（按此為標準時間，對照國搜中心時間為14時02分）降
      落松山機場，國防部S-70於同日14時02分僅見到船隻等事
      實，均已於前述；復觀之海龍1 號船難當日，被告空勤總
      隊執行第1次搜救任務返航後之油量為200公斤，確已低於
      前揭航空器飛航作業管理規則所訂安全油量，是難認被告
      空勤總隊未盡搜救之責。故原告主張被告空勤總隊有救難
      直昇機未備妥救難所需充足油料，且尚餘相當油料即行飛
      返，未盡搜救之責，自非有理由。至於原告主張：被告空
      勤總隊救難直昇機未備救難所需充足油料，其設施未具通
      常應有之狀態、作用或功能，管理顯有欠缺云云。然所謂
      管理有欠缺者，係指公共設施建造後未妥善保管，怠為修
      護致該物發生瑕疵而言。而空勤總隊有救難直昇機本身並
      無瑕疵，且救難直昇機油料充足與否亦非屬瑕疵。是原告
      上開主張亦與法未合。
    4.是否有未即時請求加派救難直昇機支援之過失?
      經查，被告空勤總隊NA-106於94年2 月26日上午11時23分
      （標準時間應為11時27分），經接獲被告消防署命令起飛
      後，於當日上午12時59分發現目標物即海龍1 號翻覆船隻
      ，並立即通報國搜中心再派1 架飛機前往救援，國搜中心
      於同日13時01分協調國防部調派S-70救難直昇機前往救援
      ，被告空勤總隊NA-106直昇機於該時，已吊起海龍1 號船
      員1 名，並於同日13時13分通報還能停留空中15分鐘繼續
      搜救，於同日13時14分通知目標位置在25-20N、121-06E
      ，而國防部S-70於同日13時26分起飛，被告空勤總隊NA-1
      06直昇機於當日13時34分表示欲返航，國防部S-70於當日
      13時57分抵達現場，被告空勤總隊NA-106直昇機於13時59
      分（按此為標準時間，對照國搜中心時間為14時02分）降
      落松山機場，國防部S-70於同日14時02分僅見到船隻等事
      實，均已於前述。是被告空勤總隊並無未即時請求加派救
      難直昇機支援之過失，應堪認定。故原告主張：當日上午
      12時20分被告空勤總隊救難直升機到達失事地點，竟於同
      日13時13分始請求派遣第二架次直升機救援，被告空勤總
      隊救難直昇機於同日上午12時20分到達通報之地點，即已
      知當時之海象及遇難人員之狀況，足能判別欲達成救難任
      務應加派救難直昇機增援，惟被告空勤總隊救難直昇機人
      員竟未即時請求加派救難直昇機增援，迄逾數十分鐘後始
      提出加派救難直昇機增援之請求，被告空勤總隊自涉有過
      失云云，顯與事實不符。
  (四)被告空勤總隊部分、海巡總局是否有搜救方式錯誤，且未備
    救難所需吊掛救難人員之裝備等過失？未備救難所需吊掛救
    難人員之裝備有無公有公共設施管理有管理欠缺之情？
    1.經查，被告空勤總隊之NA-106直昇機上配有吊環、吊籃、
      擔架、森林穿越器等4 種救援器材，此有NA-106直昇機救
      援器材圖示（見本院卷(四)第173頁至第177頁）在卷足憑。
      又上開4 種救援器材之運用，應依目標區場地狀況及待救
      人員是否受傷以及天氣、海象等因素，由直昇機之後艙人
      員（即海巡署之搜救員）決定使用之器材及救援方式，而
      依據空中救護隊標準作業程序第九節「執行海上搜救任務
      專技士下海作業規定」第一、之規定，則海面海象2 級以
      下始符合下海作業之標準，此有空軍救護隊標準作業程序
      第9節第1點之規定可證（見本院卷(四)第28頁）。且被告空
      勤總隊當日出勤之NA-106直昇機，其機上當時之裝備計有
      ：救生吊掛：45公斤、吊籃：20公斤、U型吊環：1
      .5 公斤、六人救生艇：30公斤、急救藥包：1.2公斤
      、搜索燈：22公斤、維修品：30公斤。上開裝備之U
      型吊環、重量輕、材質柔軟（外包泡棉）、易操作，在強
      風大浪狀況下，在水面仍可調整，不會有撞傷待救人員之
      顧慮，參以被告空勤總隊確已吊起海龍1號船員1名，復觀
      諸船難發生當日臺灣北部海面、東北部海面及台灣海峽平
      均風力7至8級，最大陣風10級，風級7 級為疾風，平均風
      速每小時52至62公里，海面呈現海浪堆疊，碎浪產生之白
      沫隨風吹成條紋，近岸漁船應停留港內，出海作業巨浪；
      風級8 級為大風，平均風速每小時63至75公里，海面將達
      高浪階段，浪峰開始破碎，成為浪花，條紋更覺顯著，接
      近港海漁船，全部趕赴港內躲避；風級10級為烈風，平均
      風速每小時88至103 公里，海面呈現非常高波，出現拖長
      的倒懸浪峰，大片泡沫隨風吹成濃厚白色條文，海面茫茫
      一片，波濤互相衝擊，能見度受到影響，海象甚為惡劣，
      為不適合出海之天候狀態等事實，有當日中央氣象局氣象
      報告、被告海巡總局北部地區機動海巡隊勤務指揮中心電
      話紀錄、第二海巡隊海龍001 救難3553艇航行日誌、蒲福
      風級表、中央氣象測報中心全國海項資訊服務網頁列印資
      料、搜救光碟、94年2月27日聯合報、94年2月28日中國時
      報、被告海巡總局各級艦艇耐海性標準表（見本院卷(四)第
      103頁、第136頁、第137頁、第142頁、第248頁至第252頁
      、證物袋、第194頁、第195頁、第146 頁）在卷可憑，是
      被告空勤總隊並無未備救難所需吊掛救難人員裝備之過失
      ，且其使用吊環救援方式並無不當，應堪認定。
    2.原告對於被告空勤總隊上開裝備並無爭執，僅主張被告空
      勤總隊應備吊掛救難人員之裝備，以人員吊掛方式自海中
      拉起事故船員，以為救援云云。無非係以證人岳治修之證
      述、立法院94年3 月22日議案關係文書為據。惟查：被告
      空勤總隊之NA-106直昇機上配有吊環、吊籃、擔架、森林
      穿越器等4 種救援器材，並無吊掛救難人員之裝備，而證
      人岳修治係到庭證述：「（問：若被救的人活的，但是沒
      有辦法攀附設備，你們如何處理？）依天候狀況及所在環
      境，去研究救援方式。本件是因風浪太大，後艙沒辦法出
      艙，所以用吊環。」、「（問：除了吊環吊籃有無其他搜
      救方式？）沒有。」等語（見本院卷(四)第128 頁）。是證
      人岳修治之證述，尚不足以證明原告主張被告空勤總隊應
      備吊掛救難人員裝備之事實。又立法院94年3 月22日議案
      關係文書係記載：「．．．空勤隊救援直昇機正駕駛亦坦
      承，因缺乏吊掛及防寒裝備，無法吊掛人員下海救援，僅
      能以手控方式放下救生繩網，讓落海者自行攀抓，加上海
      象惡劣，以致救援效益極為有限。．．．」（見本院卷(四)
      第157 頁），核與證人岳修治於本院時之證述大致相符，
      而觀之證人岳修治所述，應指被告空勤總隊NA-106直昇機
      本身即無配備吊掛救難人員之裝備，此顯非屬可歸咎於被
      告空勤總隊之事由。是原告主張：被告空勤總隊未備救難
      所需吊掛救難人員之裝備，有設施未具通常應有之狀態、
      作用或功能，其管理為有欠缺云云，尚非有據。況船難發
      生當日臺灣北部海面、東北部海面及台灣海峽平均風力7
      至8級，最大陣風10級，風級7級為疾風，平均風速每小時
      52至62公里，海面呈現海浪堆疊，碎浪產生之白沫隨風吹
      成條紋，近岸漁船應停留港內，出海作業巨浪；風級8 級
      為大風，平均風速每小時63至75公里，海面將達高浪階段
      ，浪峰開始破碎，成為浪花，條紋更覺顯著，接近港海漁
      船，全部趕赴港內躲避；風級10級為烈風，平均風速每小
      時88至103 公里，海面呈現非常高波，出現拖長的倒懸浪
      峰，大片泡沫隨風吹成濃厚白色條文，海面茫茫一片，波
      濤互相衝擊，能見度受到影響，海象甚為惡劣之事實，亦
      於前述，而94年2 月26日時值冬季，東北季風強烈，則縱
      有上開裝備，於斯時以吊掛救難人員之方式救援，不惟違
      反空軍救護隊標準作業程序第9節第1點之規定（見本院卷
      (四)第28頁），且其是否為最適當之方式？抑或將危及救難
      人員之性命？實非無疑。
    3.綜上，原告主張被告空勤總隊、海巡總局有搜救方式錯誤
      ，及未備救難所需吊掛救難人員之裝備等過失，並未備救
      難所需吊掛救難人員之裝備有無公有公共設施管理有管理
      欠缺之情，應非可採。
  (五)被告海巡總局有無延誤通報之過失？
    經查，被告海巡總局所屬之第七（蘇澳）海巡隊，於94年2
    月26日上午10時45分（蘇澳海巡隊時間）接獲蘇澳電台通報
    海龍1 號失事情事，蘇澳海巡隊嗣於同日上午10時50分（蘇
    澳海巡隊時間）通報被告海巡總局之勤務指揮中心（被告海
    巡總局勤務指揮中心時間為10時54分），而被告海巡總局勤
    務指揮中心於當日上午11：00（被告勤務指揮中心之時間）
    通報國家搜救中心之事實，有蘇澳海巡隊94年2月26日8時至
    94年2月27日8時值日紀錄、被告海巡總局勤務指揮中心工作
    紀錄（見本院卷(五)第90頁至第94頁）在卷可查。參以國搜中
    心作業手冊第4章各類搜救作業程序、第2節船舶遇難事故緊
    急搜救作業程序為：需先查證海難相關事實，為災情、現場
    氣象、災害範圍之評估與分析。復觀之被告海巡總局葉力君
    科員於94年2 月26日上午11時05分致電海巡署協調官柯俊雄
    ，其談話內容為：「通報於25-50N、121-29E 位置，有一海
    龍001漁船，船上7人，該船嚴重進水，可能要請求調派航空
    器支援，船舶編號CT3-3833，該署海洋總局已派遣第二淡水
    海巡隊PP-3553 前往，柯員表示該署可先向空勤總隊申請，
    並會報告搜救官，葉員表示先口頭通報，後再補件，另柯員
    詢問該船是否棄船，葉員表示棄船是船長之權責，另詢問飛
    機如何與船上通聯，葉員表示頻率近一步查證，柯員詢問報
    案來源為何，葉員覆為蘇澳海巡隊，其表示會向蘇澳海巡隊
    查證。」、國搜中心外事官吳俊毅係於當日上午11時07分，
    接獲被告海巡總局蘇澳海巡隊黃先生通報：「來電該隊接獲
    宜蘭縣漁業電台通報稱於25 -50N、121-29E有一艘『海龍00
    1 』船身進水，情況急危，已派遣淡水隊船隻前往救援，船
    上待救人數不明，相關船籍資料待查。．．．」。此有有國
    搜中心94年2 月26日11時05分45秒至同日15時35分44秒間之
    發受話錄音光碟及譯文（見本院卷(四)第87頁、證物袋）在卷
    足憑，而由上開通話內容可見，蘇澳海巡隊於接獲蘇澳電台
    通知後，確已通報被告海巡總局、國搜中心。是被告海巡總
    局尚無延誤通報之情。況被告海巡總局於上開為94年2 月26
    日上午11時05分致電海巡署協調官柯俊雄前，已派遣第二淡
    水海巡隊PP-3553 船艦前往，是縱通報時間稍有延誤，此亦
    與邱文凱失蹤、死亡間，無相當之有因果關係存在。是原告
    徒以被告消防署陳稱被告海巡總局所屬蘇澳海巡隊係於當日
    10時45分接獲蘇澳電台電話，卻遲延通報，主張被告海巡總
    局為有過失云云，顯非可採。
五、綜上所述，被告並無原告所主張之過失情事，亦無公有公共
    設施管理有管理欠缺之情，是原告依國家賠償法第2條第2項
    、第3條第1項，民法第185條、第192條、第194條、第185條
    第1項之規定，請求被告連帶負損害賠償責任，為無理由，
    均應駁回。
六、本件事證已明，兩造其餘攻擊防禦方法及所提之證據，核與
    判決結果無影響，毋庸再予一一論述，附此敘明。
七、據上論結，原告之訴為無理由，依民事訴訟法第78條，判決
    如主文。
中    華    民    國    98    年    6     月    5    日
                  民事第三庭  審判長法  官  丁蓓蓓
                                    法  官  魏式瑜
                                    法  官  周玉琦
以上正本係照原本作成。
如對本判決上訴，須於判決送達後20日內向本院提出上訴狀。
中    華    民    國    98    年    6     月    5    日
                                    書記官  劉英權


司法院資訊處製作；財團法人民間司法改革基金會備份。
